【裁判字號】    95,抗,177
【裁判日期】    950825
【裁判案由】    聲明異議
【裁判全文】
臺灣高等法院臺南分院民事裁定      95年度抗字第177號
抗  告  人  丁○○
相  對  人  乙○○即九二土木包工業
            送達代收人  乙○○.
相  對  人  甲○○
相  對  人  財昇預拌水泥實業股份有限公司
法定代理人  丙○○
相  對  人  戊○○
上列抗告人因與債務人乙○○即九二土木包工業間請求給付票款
強制執行事件，就臺灣雲林地方法院通知抗告人繳回溢領款項聲
明異議，對於中華民國95年5月18日臺灣雲林地方法院93年度執
字第7248號裁定提起抗告，本院裁定如下：
      主    文
原裁定廢棄，發回臺灣雲林地方法院。
      理    由
一、本件聲明異議人即抗告人於原審聲明意旨略以：抗告人係依
    原審法院民事執行處之通知，合法領取應受之分配款【原審
    於民國（下同）94年12月1日以雲院隆93執壬字第7248號通
    知抗告人於94年12月7日下午3時到院領取案款新臺幣（下同
    ）2,091,000元，抗告人於94年12月7日下午3時到院領取案
    款2,091,000元完畢；又原審於94年12月13日以雲院隆93執
    壬字第7248號核發收取命令准許抗告人向第三人雲林縣斗六
    市公所收取債務人乙○○即九二土木包工業工程款559,000
    元，抗告人於95年3月9日向第三人雲林縣斗六市公所領取案
    款559,000元完畢】，以滿足對債務人乙○○即九二土木包
    工業之債權【抗告人於93年7月5日聲請對債務人乙○○即九
    二土木包工業請求強制執行（原審93年度執字第7523號，請
    求金額為2,650,000元及其利息），經原審於93年7月29日以
    雲院瑜93執己字第7523號函准併入原審93年度執字第7248號
    強制執行事件】，抗告人並無溢領情事，原審95年5月2日以
    雲院隆93執壬字第7248號、95年5月3日以雲院隆93執壬字第
    7248號函分別通知抗告人繳回溢領款項438,266、962,378元
    云云，自有違誤，爰依強制執行法第12條規定聲明異議等語
    。
二、原審法院裁定以：
  (一)、按強制執行法第133條規定所應提存之分配金額，係指假
      扣押所保全之債權，依分配程序所應分配於假扣押債權人
      部分之金額而言。次按執行債務人對第三人之債權金額，
      以清償自己之債權，故須收取該債權額後，其執行程序始
      為終結。亦即，在債權人收取以前，執行程序既未終結，
      他債權人仍得參與分配或併案聲請執行，債權人嗣後收取
      之債權金額仍應繳交法院實施分配，最高法院80年度台抗
      字第87號裁定意旨可資參照。
  (二)、經查：
    1.本件抗告人請求執行債務人乙○○即九二土木包工業對第
      三人雲林縣西螺鎮公所工程款債權部分，原審固於94年12
      月1日通知抗告人領取債務人乙○○即九二土木包工業對
      第三人雲林縣西螺鎮公所工程款債權2,091,000元，惟本
      件假扣押債權人甲○○已於94年4月6日就該筆款項聲請原
      審法院執行假扣押收取在案，是故抗告人雖於94年12月7
      日到院領取該筆工程款2,091,000元，然依強制執行法第1
      33條之規定，假扣押債權人甲○○於抗告人領取前既已假
      扣押執行該筆款項，就該筆款項自得請求保留分配並由原
      審提存之，非得全數交付抗告人領取。嗣經原審計算抗告
      人及假扣押債權人甲○○之債權額分配結果，抗告人分配
      之金額為1,128,622元，假扣押債權人甲○○保留之分配
      金額為962,378元（詳如原裁定附件一），且原審已於95
      年5月3日發函更正原審法院94年12月1日之執行命令抗告
      人可得分配之金額為1,128,622元，並命抗告人應將溢領
      之金額即應分配於假扣押債權人甲○○部分之金額962,37
      8元繳回，由原審提存之，於法尚無不合。
    2.本件抗告人請求執行債務人乙○○即九二土木包工業對第
      三人雲林縣斗六市公所之工程債權部分，原審固於94年12
      月13日核發收取命令准許抗告人向第三人雲林縣斗六市公
      所收取債務人乙○○即九二土木包工業工程款559,000元
      部分，惟該筆款項已假扣押債權人甲○○於94年4月6日聲
      請假扣押執行、併案債權人財昇預拌水泥實業股份有限公
      司（下稱財昇公司）於95年2月3日請求併案執行，及參與
      分配債權人戊○○分別於95年1月23日、95年2月6日取得
      執行名義及確定證明書聲明參與分配，皆在抗告人95年3
      月9日收取該筆工程款債權559,000元之前，依上開說明意
      旨，執行程序既未終結，則假扣押債權人甲○○等人就該
      筆559,000元款項自得請求分配，非得全數由抗告人領取
      。嗣經原審計算抗告人及假扣押債權人甲○○等人之債權
      額分配結果，抗告人分配之金額為120,734元，假扣押債
      權人甲○○等人保留之分配金額為438,266元（詳如原裁
      定附件二），且原審業於95年5月2日就抗告人收取超過12
      0,734元部分予以撤銷，抗告人自應將溢領之金額438,266
      元繳回原審法院以利分配及保留提存。
    3.綜上所述，抗告人實已溢領1,400,644元（962,378元+438
      ,266元），就該款項抗告人自應再繳交原審，以利分配及
      提存。抗告人陳稱並無溢領情事顯有誤會，揆諸上開說明
      ，本件聲明異議，為無理由，應予駁回。
三、抗告意旨略以：
  (一)、按執行標的物不經拍賣，而在聲明參與分配前已交付債權
      人者，亦應視為拍賣或變賣終結，此有最高法院75年度台
      抗字第509號裁定可稽。又執行債務人對第三人之債權經
      執行法院發收取命令許債權人收取者，係以收取執行債務
      人之債權金額，以清償自己之債權，故收取該債權額後，
      其執行程序即為終結，此亦有最高法院80年度台抗字第87
      號裁定參照。茲查，本件原審93年度執字第7248號強制執
      行事件（執行債權人林榮三，執行債務人乙○○即九二土
      木包工業），在94年12月1日及13日，原審即已函文抗告
      人收取執行命令，准予收取總計2,650,000元及利息以及
      執行費用，抗告人並早已依原審法院指示合法分別於94年
      12月7日、95年3月9日收取2,091,000元、559,000元完畢
      在案，依上開裁定意旨之規定，本件執行標的物，對抗告
      人而言，即應視為執行程序已終結，依法即有拘束力。而
      本件聲明參與分配債權人戊○○卻遲至95年3月6日始行具
      狀提出具執行名義之支付命令及確定證明書向原審聲明參
      與分配。因此，本件抗告人自無需與其他債權人分配債權
      ，從而，原審以上開函文陳稱抗告人溢領金額合計1,400,
      644元而要求抗告人繳回，並將抗告人之聲明異議駁回，
      自有違誤。
  (二)、本件強制執行事件，截至95年2月份止，承辦法官為陳宏
      卿法官，依法獨立行使職權，其所為函文予抗告人之收取
      執行命令，具有法律正當性及拘束力，不容置疑。95年2
      月份後承接本件之法官無視之前陳法官所為之執行命令具
      有拘束力，置法院之權威性及下達之執行命令於無物，另
      作出不利抗告人之裁定，要求抗告人已收取完畢之債權金
      額繳回1,400,644元，並將抗告人之聲明異議駁回，則原
      審就同一事件，前後竟作出二次截然不同之裁判，令抗告
      人昨是今非，手足無措！
  (三)、況他債權人戊○○及債務人乙○○即九二土木包工業均於
      法官陳宏卿94年12月1日於原審訊問時到院坦然表示，積
      欠抗告人之債權2,650,000元悉數同意由抗告人受償，且
      法官陳宏卿亦裁定2,650,000元債權由抗告人一人受償無
      誤且當場認定，假扣押債權人甲○○當時並無受償權利（
      因甲○○一直未補呈假扣押強制執行所需資料，遲至95年
      4月13日才補正完畢），此有在場聽聞之債權人戊○○與
      債務人乙○○即九二土木包工業為證，原審可函調作證即
      明。原審95年5月30日將抗告人之聲明異議駁回，其理由
      之一謂：「…是故抗告人雖於94年12月7日到院領取該筆
      工程款2,091,000元，然依強制執行法第133條之規定，假
      扣押債權人甲○○於異議人領取前既已假扣押執行該筆款
      項，就該筆款項自得請求保留分配並由原審提存之，非得
      全數交付抗告人領取。」云云。然查，當時由假扣押債權
      人甲○○僅聲請假扣押該工程款債權，惟並未應原審要求
      補正假扣押強制執行所需資料，遲至95年4月13日才補正
      完畢，其時間點已在抗告人受償完畢，本件執行程序終結
      之後，在程序上，其尚非可參與分配之合法債權人（此為
      陳宏卿法官當場口頭告知戊○○、乙○○等人），且該2,
      091,000元，抗告人在94年12月7日即已依收取命令收受完
      畢，該部份債權即已執行終結，故原審法院上開認定即有
      誤會。又原審法院95年5月30日將抗告人之異議駁回之另
      一理由謂：「原審固於94年12月13日核發收取命令准許抗
      告人向第三人雲林縣斗六市公所收取債務人乙○○即九二
      土木包工業工程款559,000元部分，惟該筆款項已假扣押
      債權人甲○○於94年4月6日聲請假扣押執行、併案債權人
      財昇公司於95年2月3日請求併案執行及參與分配債權人戊
      ○○分別於95年1月23日、95年2月6日取得執行名義及確
      定證明書聲請參與分配，皆在異議人95年3月9日收取該筆
      工程款債權559,000元之前，依上開說明意旨，執行程序
      既未終結，則假扣押債權人甲○○等人就該筆559,000元
      款項自得請求分配，非得全數由抗告人領取。」云云。然
      查，參與分配債權人戊○○係遲至95年3月6日就該4,770,
      000元債權始提出具執行名義之支付命令及確定證明書，
      不是原審上開認定之95年1月23日或95年2月6日。況在94
      年12月13日，原審即已函文抗告人收取執行命令，准予收
      取2,650,000元及利息以及執行費用。然參與分配債權人
      戊○○卻遲至95年3月6日始行具狀提出具執行名義之支付
      命令及確定證明書向原審法院聲明參與分配。職是，本件
      抗告人就該559,000元應無需與他債權人戊○○以及未在
      95年3月6日前補正假扣押強制執行之資料之假扣押債權人
      甲○○共同分配債權。退言之，縱原審認該559,000元金
      額應與他債權人共同分配，應將其中438,266元繳回原審
      ，然前述2,091,000元金額部分，抗告人即在他債權人取
      得執行名義前之94年12月7日即已受領完畢，此部分執行
      已終結，則抗告人即無需將該2,091,000元之中的962,378
      元繳回原審法院之理。爰提起抗告，求為廢棄原裁定等語
      。
四、按當事人或利害關係人，對於執行法院強制執行之命令，或
    對於執行法官、書記官、執達員實施強制執行之方法，強制
    執行時應遵守之程序，或其他侵害利益之情事，得於強制執
    行程序終結前為聲請或聲明異議，強制執行法第12條第1項
    定有明文。又執行法院於發現有當事人或利害關係人得據為
    聲請或聲明異議之事由存在，法律既無明文限制執行法院不
    得依職權逕將原處分或程序撤銷或更正之，解釋上固不能謂
    執行法院無此權限，但依強制執行法第12條第1項規定之同
    一法理，執行法院仍應於強制執行程序終結前為之，強制執
    行程序一經終結，即不許執行法院撤銷或更正原處分或程序
    ，最高法院80年台抗字第356號著有判例可稽。至於強制執
    行法第12條第1項所謂強制執行程序終結，究指強制執行程
    序進行至如何程序而言，應視聲請或聲明異議之內容，分別
    情形定之，司法院33年院字第2776號解釋(一)可資參照；而金
    錢債權之強制執行，於債權人收取、法院分配予債權人時，
    執行程序即告終結（參照張登科著強制執行法第136頁）。
    而撤銷或更正強制執行之處分或程序，惟在強制執行程序終
    結前始得為之，故聲明異議雖在強制執行程序終結前，而執
    行法院或抗告法院為裁判時強制執行程序已終結者，縱為撤
    銷或更正原處分或程序之裁定，亦屬無從執行，執行法院或
    抗告法院自可以此為理由，予以駁回，司法院33年院字第27
    76號解釋(五)參照。
五、經查：
  (一)、本件債權人（即抗告人）丁○○與債務人（即相對人）乙
      ○○即九二土木包工業間原審93年度執字第7248號請求給
      付票款強制執行事件（請求金額為2,650,00 0元及其利息
      ，經原審於93年7月29日以雲院瑜93執己字第7523號函准
      併入執行債權人林榮三與執行債務人乙○○即九二土木包
      工業間原審93年度執字第7248號強制執行事件）：
    1.查債務人乙○○即九二土木包工業對第三人雲林縣西螺鎮
      公所之工程款債權2,091,000元部分：經抗告人依原審法
      院93年度裁全字第714號假扣押裁定，及以原審93年度存
      字第427號提存884,000元聲請假扣押執行，原審乃於93年
      6月16日以雲院瑜93執全己字第377號執行命令將債務人乙
      ○○即九二土木包工業對第三人雲林縣西螺鎮公所之工程
      款債權在2,650,000元及執行費21,200元範圍內執行假扣
      押；另債權人甲○○亦於94年4月26日聲請原審就債務人
      乙○○即九二土木包工業對第三人雲林縣西螺鎮公所之工
      程款債權在2,500,000元及執行費20,000元範圍內執行假
      扣押，並提出臺灣彰化地方法院94年度裁全字第1085號裁
      定以原審94年度存字第376號提供擔保現金834,000元在案
      ，經原審法院於94年6月20日以雲院瑜94執全己字第350號
      函併入原審法院93年度執全字第377號強制執行事件假扣
      押案辦理。嗣債權人戊○○於94年11月9日具狀向原審法
      院聲明參與分配（請求金額為1,770,000元及其利息），
      並於嗣後檢附臺灣高雄地方法院94年12月16日94年度促字
      第738873號支付命令以及臺灣高雄地方法院95年1月23日
      所為之確定證明書。債權人戊○○又於94年11月14日具狀
      向原審聲明參與分配（請求金額為3,000,000元及其利息
      ），並於嗣後檢附臺灣高雄地方法院94年12月16日94年度
      促字第75173號支付命令以及臺灣高雄地方法院95年2月6
      日所為之確定證明書。抗告人於93年7月5日聲請對債務人
      乙○○即九二土木包工業請求強制執行（原審法院93年度
      執字第7523號：請求金額為2,650,000元及其利息），經
      原審法院於93年7月29日以雲院瑜93執己字第7523號函准
      併入原審93年度執字第7248號強制執行事件予以強制執行
      。而原審於94年12月1日進行調查程序，債務人乙○○即
      九二土木包工業及債權人張坤登均表示關於西螺鎮公所工
      程款部分可先由抗告人領取，對此沒有意見【見原審執行
      卷(一)305頁】。原審乃於94年12月1日以雲院隆93執壬字第
      7248號通知抗告人於94年12月7日下午3時到院領取案款2,
      091,000元【見原審執行卷(一)306頁】，原審依強制執行法
      第133條規定，原應注意尚有假扣押債權人甲○○，自應
      製作分配表，並就假扣押債權人甲○○應分配部分予以提
      存，惟原審疏未注意，雖有違誤，惟該案款2,091,000元
      ，原審於94年12月1日以雲院隆93執壬字第7248號通知抗
      告人於94年12月7日下午3時到院領取案款2,091,000元，
      抗告人於94年12月7日下午3時到原審領取案款2,091,000
      元完畢，此有執行筆錄附及原審發還訴訟案款領款收據在
      卷可稽【見原審執行卷(一)316、317頁】，依前揭說明，該
      執行程序業已終結，原審自不得依職權撤銷所為之執行命
      令。乃原審嗣計算抗告人及假扣押債權人甲○○之債權額
      分配結果，抗告人分配之金額為1,128,622元，假扣押債
      權人甲○○保留之分配金額為962,378元，並於95年5月3
      日發函更正原審法院94年12月1日之執行命令抗告人可得
      分配之金額為1,128,622元（即如原裁定附件一所示之執
      行金額計算書），並於95年5月3日以雲院隆93執壬字第72
      48號函通知抗告人應將溢領之金額即應分配於假扣押債權
      人甲○○部分之金額962,378元繳回，由原審提存之云云
      【見原審卷(二)】，自有未合。
    2.次查債務人乙○○即九二土木包工業對第三人雲林縣斗六
      市公所之工程款及押標金債權559,000元部分：抗告人依
      原審法院93年度裁全字第714號假扣押裁定，及以原審93
      年度存字第427號提存884,000元聲請假扣押執行，原審乃
      於93年6月16日以雲院瑜93執全己字第377號執行命令將債
      務人乙○○即九二土木包工業對第三人雲林縣斗六市公所
      之工程款債權在2,650,000元及執行費21,200元範圍內執
      行假扣押；另債權人甲○○於94年4月26日聲請原審就債
      務人乙○○即九二土木包工業對第三人雲林縣斗六市公所
      之債權核發94年4月26日雲院瑜94執全己字第350號執行命
      令予以假扣押（見原審94年度執全字第350號卷26頁）。
      抗告人於93年7月5日聲請對債務人乙○○即九二土木包工
      業請求強制執行（原審法院93年度執字第7523號：請求金
      額為2,650,000元及其利息），經原審法院於93年7月29日
      以雲院瑜93執己字第7523號函准併入原審93年度執字第72
      48號強制執行事件予以強制執行。經原審法院於94年6月8
      日以雲院瑜93執壬字第7248號核發執行命令就債務人乙○
      ○即九二土木包工業對於第三人雲林縣斗六市公所之工程
      款及押標金債權予以扣押收取在案（原審於93年6月28日
      以雲院瑜93執壬字第7248號執行命令撤銷，改依本執行命
      令辦理），而原審於94年12月13日以雲院隆93執壬字第72
      48號核發收取命令准許抗告人向第三人雲林縣斗六市公所
      收取債務人乙○○即九二土木包工業工程款559,000元【
      見原審執行卷(一)326頁】，嗣經抗告人於95年3月9日向第
      三人雲林縣斗六市公所領取工程款559,000元，亦有雲林
      縣斗六市公所95年3月15日斗六市工字第0950005516號函
      附於原審執行卷(二)可稽，是扣押債權人甲○○於94年4月6
      日聲請假扣押執行、債權人戊○○於94年11月9日具狀向
      原審法院聲明參與分配（分別於95年1月23日、95年2月6
      日取得執行名義及確定證明書聲明參與分配）、及債權人
      財昇公司係於95年1月27日聲明參與分配並提出原審法院
      94年度票字第880號裁定及其確定證明書，均係於抗告人
      於95年3月9日收取該工程款559,000元前所為，依前揭說
      明，原審本應自行撤銷其所為違法之收取命令，改為支付
      轉給命令，由第三人雲林縣斗六市公所向原審為支付並由
      原審製作分配表以利分配及保留提存。惟原審疏未注意，
      雖有違誤，但原審於94年12月13日以雲院隆93執壬字第72
      48號核發收取命令准許抗告人向第三人雲林縣斗六市公所
      收取債務人乙○○即九二土木包工業工程款559,000元，
      抗告人於95年3月9日向第三人雲林縣斗六市公所領取案款
      559,000元完畢，依前揭說明，該執行程序業已終結，原
      審自不得依職權撤銷所為之執行命令。乃原審嗣計算抗告
      人及假扣押債權人甲○○、債權人戊○○、債權人財昇公
      司之債權額分配結果，抗告人分配之金額為120,734元，
      假扣押債權人甲○○保留之分配金額為102,256元，債權
      人戊○○分配金額為58,720元及58,060元，債權人財昇公
      司分配金額為197,195元，並於95年5月2日發函更正原審
      94年12月13日之執行命令抗告人可得分配之金額為120,73
      4元（即如原裁定附件二所示之執行金額計算書），並於
      95年5月2日以雲院隆93執壬字第7248號函通知抗告人應將
      溢領之金額即應分配於假扣押債權人甲○○、債權人戊○
      ○、債權人財昇公司分配金額合計438,266元部分之金額
      繳回，由原審提存之云云【見原審執行卷(二)】，亦有未合
      。
  (二)、綜上所述，原審95年5月2日以雲院隆93執壬字第7248號、
      95年5月3日以雲院隆93執壬字第7248號函分別通知抗告人
      繳回溢領款項438,266、962,378元云云，自有違誤，抗告
      意旨依強制執行法第12條規定聲明異議，自屬有據，原審
      裁定駁回其聲明異議，自有未合。抗告意旨執此指摘原裁
      定不當，求為廢棄，非無理由。爰廢棄原裁定，發回原審
      另為妥適之處理。
六、據上論結，本件抗告為有理由，依強制執行法第30條之1、
    民事訴訟法第492條後段，裁定如主文。
中    華    民    國    95    年    8     月    25    日
                  民事第一庭  審判長法  官  林金村
                                    法  官  林輝雄
                                    法  官  胡景彬
上為正本係照原本作成。
不得再抗告。
中    華    民    國    95    年    8     月    25    日
                                    書記官  趙玲瓏
                                               K


司法院資訊處製作；財團法人民間司法改革基金會備份。
